【裁判字號】    99,台上,4335
【裁判日期】    990708
【裁判案由】    妨害性自主
【裁判全文】
最高法院刑事判決            九十九年度台上字第四三三五號
上  訴  人  甲○○
選任辯護人  王玉楚律師
上列上訴人因妨害性自主案件，不服台灣高等法院中華民國九十
七年八月十四日第二審判決（九十七年度上訴字第二二八九號，
起訴案號：台灣板橋地方法院檢察署九十六年度偵字第一六七七
二號），提起上訴，本院判決如下：
    主  文
原判決撤銷，發回台灣高等法院。
    理  由
本件原判決認定上訴人甲○○於民國九十六年七月三日，原商請
代號000000000 之成年女子Ａ女（真實姓名、年齡詳卷，下稱Ａ
女）前往○○縣○○市○○路○段○○○巷○○○號○樓其從事
民間療法之工作地點擔任英文家教；其後，於同年月○日十八時
許，在上址，上訴人竟藉詞為Ａ女矯正脊椎，要求Ａ女脫下原本
身著之衣物，並更換置放於該址內之免洗內褲及長袍，趴臥於按
摩床上後，旋基於強制性交及猥褻之犯意，違反Ａ女意願，以手
指觸碰Ａ女陰部，並插入Ａ女之陰部內來回數次，復以手觸摸Ａ
女之肛門，經Ａ女表示不可再碰觸上開部位後，又於Ａ女翻身至
正面仰臥時，以雙手貼住Ａ女之胸部搓揉，對Ａ女強制性交及猥
褻得逞等情。因而維持第一審論上訴人以強制性交罪，處有期徒
刑三年四月，並為相關從刑宣告之判決，駁回上訴人在第二審之
上訴，固非無見。
惟按：科刑判決書對於構成犯罪之事實，應詳加認定，並敘明其
所憑之證據及論斷之理由，方足以資論罪科刑。又對於男女以強
暴、脅迫、恐嚇、催眠術或其他違反被害人意願之方法而為性交
者，固成立強制性交罪；惟所實施強暴、脅迫、恐嚇、催眠術或
其他違反被害人意願之方法，必以見諸客觀事實者為限，若實際
上並未實行上揭任何違反被害人意願之方法者，則與強制性交罪
之構成要件不合。至對於因醫療或其他相類關係受自己監督、扶
助、照護之人，利用權勢或機會為性交者，則屬同法第二百二十
八條第一項利用權勢或機會為性交罪之範圍；該罪並不以行為人
係具醫事人員資格之人為限，尚應包括不具醫事人員資格之人，
利用其與被害人間具有與醫療相類之關係，而藉勢或乘機所犯者
在內，此觀該規定之構成要件至明。原判決維持第一審論處上訴
人刑法第二百二十一條第一項強制性交罪刑，僅籠統認定上訴人
係以「違反Ａ女意願」之方法為之；而就上訴人所實行違反Ａ女
意願之方法為何，則未為明白、具體之記載，已不足資為適用法
律之基礎。且依卷內資料，Ａ女於警詢指陳：「之前二次（按指
本件案發前Ａ女經上訴人二次氣功推拿）狀況還好，為何第三次
會有觸碰私處之行為，在未經我同意下發生觸碰私處，為何有觸
碰私處後再詢問我願不願意，使我覺得很生氣也很害怕……」、
「我於○○○年○月○日晚上十八時，至○○市○○路○段○○
○巷○○○號○樓教加害人甲○○英文家教時，約半小時後廖嫌
叫我換看診時所穿的粉紅色袍子，廖嫌說他會氣功要幫我打通穴
道治療身體，結果廖嫌……然後開始用他抹藥的手指伸進我的陰
道口內摸來摸去的，問我有什麼感覺，又摸我的肛門，我有告訴
他不要碰我那邊，他就沒有在（再）碰我陰道部分……」（見偵
查卷第四頁背面、第六頁）；於第一審並陳稱：「（問：你剛才
提到跟被告說不要碰，被告當下的反應如何？）我記得我的表情
很生氣，他的表情有愣住，然後他就沒有再碰我的生殖器」各語
（見第一審卷第四十七頁）。Ａ女所證果係實情，亦僅證及上訴
人於第三次為其實施民俗療法時以手指侵入其陰道對其性交得逞
，而就上訴人是否以違反Ａ女意願之方法為之一節，則均未敘及
。至於卷附受理疑似性侵害事件驗傷診斷書，並無Ａ女受有新傷
之記載，亦無從證明上訴人係以違反Ａ女意願之方法為之。是上
訴人究竟係以違反Ａ女意願之方法對其強制性交？抑係於為Ａ女
以民俗療法推拿脊椎之際，利用上揭所謂與醫療相類關係之機會
而為性交？顯然仍欠明瞭而待釐清。原判決就此構成犯罪之重要
事實，並未載明其所憑之證據及論斷之理由，遽以強制性交罪論
處，自有調查未盡及理由不備之違法。上訴意旨指摘原判決不當
，非無理由，應認有撤銷發回之原因。
據上論結，應依刑事訴訟法第三百九十七條、第四百零一條，判
決如主文。
中    華    民    國  九十九  年    七    月    八    日
                      最高法院刑事第九庭
                          審判長法官  邵  燕  玲
                                法官  李  伯  道
                                法官  孫  增  同
                                法官  李  英  勇
                                法官  施  俊  堯
本件正本證明與原本無異
                                      書  記  官
中    華    民    國  九十九  年    七    月   十三   日
                                                      Ｑ

司法院資訊處製作；財團法人民間司法改革基金會備份。
